【裁判字號】    95,交抗,767
【裁判日期】    950929
【裁判案由】    違反道路交通管理處罰條例
【裁判全文】
臺灣高等法院交通事件裁定             95年度交抗字第767號
    抗  告  人  臺北市交通事件裁決所
    受 處分 人  甲○○
上列抗告人因受處分人違反道路交通管理處罰條例案件，不服臺
灣臺北地方法院，中華民國95年8月30日所為裁定（ 95年度交聲
字第787號），提起抗告，本院裁定如下：
    主  文
抗告駁回。
    理  由
一、原處分意旨略以：按道路交通管理處罰條例業於民國94年12
    月28日修正公布，並經行政院命令定自95年7月1日起施行，
    原處分機關臺北市交通事件裁決所之處分時間， 係在95年8
    月14日，自應適用修正後之新法予以裁處，先此敘明。次按
    「汽車駕駛人，駕駛汽車經測試檢定有下列情形之一者，處
    新臺幣一萬五千元以上六萬元以下罰鍰，並當場移置保管該
    汽車及吊扣其駕駛執照一年；因而肇事致人受傷者，並吊扣
    其駕駛執照二年；致人重傷或死亡者，吊銷其駕駛執照，並
    不得再考領：一酒精濃度超過規定標準。二吸食毒品、迷幻
    藥、麻醉藥品及其相類似之管制藥品。」，修正後道路交通
    管理處罰條例第35條第1項定有明文。 而汽車駕駛人飲用酒
    類或其他類似物後其吐氣所含酒精濃度超過每公升0.25毫克
    或血液中酒精濃度超過百分之0.05以上者，不得駕車，道路
    交通安全規則第114條第2款亦規定甚明。本件受處分人即異
    議人甲○○於95年3月4日晚上9許， 在桃園縣中壢市飲用酒
    類後，駕駛車牌號碼EV-2745號自用小客車行駛， 而於同日
    晚上11時39分許，行經臺北市大同區○○○路與涼州街口時
    ，為警攔檢查獲，經警對其施以酒精濃度測試結果，呼氣中
    所含酒精濃度為每公升0.67毫克之違規行為，為異議人所不
    爭執，有聲明異議狀1份在卷可稽， 且有臺北市政府警察局
    北市警交字第AEU-115116號舉發違反道路交通管理事件通知
    單1份在卷可稽， 原處分機關認異議人違反道路交通管理處
    罰條例第35條第1項第1款規定， 裁處異議人罰鍰新臺幣4萬
    9500元，並吊扣其駕駛執照12個月之處分。
二、異議人異議意旨略以：異議人確於案發時地有上開交通違規
    之情事，惟該次違規係同時觸犯刑法及行政罰法之行為，依
    「一事不二罰」原則，自應以刑罰為主，自應撤銷交通違規
    之罰鍰等語。
三、原裁定意旨以：經查：
（一）本件受處分人甲○○於95年3月4日晚上9許， 在桃園縣中
      壢市飲用酒類後， 駕駛車牌號碼EV-2745號自用小客車行
      駛，而於同日晚上11時39分許，行經臺北市大同區○○○
      路與涼州街口時，為警攔檢查獲，經警對其施以酒精濃度
      測試結果，呼氣中所含酒精濃度為每公升0.67毫克之違規
      行為，為異議人所不爭執，有聲明異議狀1份在卷可稽 ，
      且有臺北市政府警察局北市警交字第AEU-115116號舉發違
      反道路交通管理事件通知單1份在卷可稽， 原處分機關認
      異議人違反道路交通管理處罰條例第35條第1項第1款規定
      ，裁處異議人罰鍰新臺幣4萬9500元， 並吊扣其駕駛執照
      12個月。而異議人此一違規行為， 同時涉犯刑法第185條
      之3服用酒類不能安全駕駛動力交通工具而駕駛罪， 經臺
      灣士林地方法院檢察署檢察官偵查後，經該署檢察官於95
      年5月16日以95年度偵字第4402號為緩起訴處分， 並命被
      告向公益團體亦即財團法人犯罪被害人保護協會臺灣士林
      分會支付3萬元，同年6月12日確定在案，有本院被告前案
      紀錄表及臺灣士林地方法院檢察署檢察官上開緩起訴處分
      書各1份附卷可按，上開事實洵堪認定。
（二）是以，本件關鍵即在於是否有「一事不二罰」之適用，茲
      論述如下：
  １、按於94年2月5日公布，於95年2月5日施行之行政罰法第26
      條規定：「一行為同時觸犯刑事法律及違反行政法上義務
      規定者，依刑事法律處罰之。但其行為應處以其他種類行
      政罰或得沒入之物而未經法院宣告沒收者，亦得裁處之。
      前項行為如經不起訴處分或為無罪、免訴、不受理、不付
      審理之裁判確定者，得依違反行政法上義務規定裁處之。
      」。又其他種類行政罰，係指違反行政法上之義務應受「
      裁罰性」之「不利處分」，依行政罰法第2條規定， 包括
      限制或禁止行為之吊扣證照處分。究其立法目的，一行為
      同時觸犯刑事法律及違反行政法上義務規定時，由於刑罰
      與行政罰同屬對不法行為之制裁，而刑罰之懲罰作用較強
      ，故依刑事法律處罰，即足資警惕時，實無一事二罰再處
      行政罰之必要，且刑事法律處罰，由法院依法定程序為之
      ，較符合正當法律秩序，應予優先適用，但罰鍰以外之沒
      入或其他種類行政罰，因兼具維護公共秩序之作用，為達
      行政目的，行政機關仍得併予裁處。
  ２、道路交通主管機關對於汽車駕駛人之酒後駕車行為，依上
      開道路交通管理處罰條例第35條第1項第1款規定予以裁罰
      ，係對行為人違反行政法上義務規定之行政罰，且該條例
      關於一行為同時觸犯刑事法律及違反行政法上義務規定者
      ，並無特別規定，是以，汽車駕駛人酒後駕車行為，經測
      試檢定酒精濃度超過規定標準，同時涉犯刑法第185條之3
      之公共危險罪嫌者，道路交通主管處罰機關除有上開行政
      罰法第26條第1項但書規定， 得處以其他種類行政罰之情
      形外，關於罰鍰部分，即應依上開行政罰法第26條及道路
      交通管理處罰條例第10條規定，移送地方法院檢察署處理
      ，於移送後， 非有上開行政罰法第26條第2項所定不起訴
      等事由，得依違反行政法上義務規定裁處者，不得再依道
      路交通管理處罰條例第35條第1項第1款規定，裁處行為人
      罰鍰之行政罰。
  ３、再按緩起訴期間內，有下列情形之一者，檢察官得依職權
      或依告訴人之聲請撤銷原處分，繼續偵查或起訴：一於期
      間內故意更犯有期徒刑以上刑之罪，經檢察官提起公訴者
      。二緩起訴前，因故意犯他罪，而在緩起訴期間內受有期
      徒刑以上刑之宣告者。三違背第二百五十三條之二第一項
      各款之應遵守或履行事項者， 刑事訴訟法第253條之3第1
      項定有明文。據此可徵經檢察官為「緩起訴」處分者，於
      「緩起訴」之猶豫期間內，最終是否會被檢察官提起公訴
      ，猶懸而未定，亦即「緩起訴」處分於猶豫期間內尚未具
      有實質之確定力，檢察官於緩起訴期間內，可對被告為繼
      續觀察，如被告顯無反省警惕之情或根本欠缺反省警惕之
      能力，檢察官仍得依職權或依告訴人之聲請，將被告「緩
      起訴」處分撤銷。而行政罰法第26條明定一事不二罰原則
      ，且應受行政罰之行為如經不起訴處分或為無罪、免訴、
      不受理、不付審理之裁判「確定」者，始得依違反行政法
      上義務規定裁處之，並未包括「緩起訴」處分在內，雖「
      緩起訴」處分之最終使被告免於刑事訴追之效果與「不起
      訴」處分之效果相同， 行政罰法第26條第2項是否包括緩
      起訴處分情形，固非無疑。 惟依行政罰法第26條第2項之
      立法意旨，亦必須待緩起訴處分實質確定時，被告才最終
      地確定免於受刑事訴追，原處分機關始得為行政裁罰，亦
      即在緩起訴期間內即猶豫期間期滿前，該緩起訴處分仍有
      被撤銷之可能，此時原處分機關若依法為行政裁決，將使
      受處分人有同時遭受行政處罰及刑事訴追之危險，顯與行
      政罰法第26條規定之立法意旨相違背。準此，自行政罰法
      第26條規定立法意旨為有利於行為之解釋，應認應受行政
      裁罰之行為，關於罰鍰部分，同一事實如經緩起訴處分確
      定者，亦有行政罰法第26條明定一事不二罰原則之適用。
（三）綜上所述，異議人雖有於上開時、地酒後駕車，違反道路
      交通管理處罰條例第35條第1項第1款規定之違規行為，惟
      異議人上開酒後駕車之行為，係屬同時觸犯刑事法律及違
      反行政法上義務規定之行為，揆諸前揭規定與說明，罰鍰
      部分應依刑事法律處罰之，況異議人在經臺灣士林地方法
      院檢察署檢察官為緩起訴處分時，並經該署檢察官命其對
      向公益團體亦即財團法人犯罪被害人保護協會臺灣士林分
      會支付3萬元確定在案，已如前述， 此固非刑法所定刑罰
      之種類，然已對異議人名譽、心理產生相當制約並影響被
      告財產上之權利， 亦應可實質該當行政罰法第26條第1項
      之「依刑事法律」之處罰。據此，原處分機關依道路交通
      管理處罰條例第35條第1項第1款規定，對異議人上開酒後
      駕車之違規行為予以裁罰時，除其行為應處以其他種類行
      政罰即吊扣駕駛執照12個月部分，仍得予以裁處外，就異
      議人違反行政法上義務而受罰鍰4萬9500元部分， 依行政
      罰法第26條第1項前段規定，即應依刑事法律處罰之， 不
      得再依上揭道路交通管理處罰條例等規定裁罰之。從而，
      原處分機關依道路交通管理處罰條例第35條第1項第1款規
      定，裁處吊扣異議人駕駛執照12個月之其他種類行政裁罰
      部分，於法並無不合，異議人此部分之異議，為無理由，
      應予駁回。然原處分裁處異議人罰鍰4萬9500元之行政裁
      罰部分，則有未恰，異議人此部分之異議，為有理由，自
      應由本院撤銷該部分之原處分，諭知不罰，經核並無違誤
      。
四、抗告人即處分機關抗告意旨略以： 依交通部95年7月17日交
    路字第0950006986號函釋略以，查法務部行政罰法諮詢小組
    第1次會議記錄既已明確結論略以：「 緩起訴乃附帶條件的
    不起訴處分，亦即是不起訴的一種」在案，當依該部上開函
    釋結論及行政罰法第26條第2項規定， 是以緩起訴乃依刑事
    訴訟法第253條之2第1項規定對被告所課予之負擔， 係一種
    特殊之處遇措施，並非刑罰，是以本案尚無行政罰法「一事
    不二罰」之適用。 另道路交通案件處理辦法第3條規定略以
    ：交通案件聲明異議之處罰，違反道路交通管理處罰條例應
    依條例處罰。縱上，本案原依據之裁決法源處罰條例既已列
    舉處罰項目，且行政命令亦明定項目，原處分機關裁決應予
    維持。爰依法提起抗告，請求撤銷原裁定。
五、惟查：
（一）按法官依據法律獨立審判，憲法第80條載有明文。各機關
      依其職掌就有關法規為釋示之行政命令，法官於審判案件
      時，固可予以引用，但仍得依據法律，表示適當之不同見
      解，並不受其拘束；司法行政機關所發司法行政上之命令
      ，如涉及審判上之法律見解，僅供法官參考，法官於審判
      案件時，亦不受其拘束（司法院大法官會議解釋釋字第21
      6號解釋意旨參照）。查抗告人為本件裁處， 固有交通部
      95年7月17日交路字第0950006986號函釋為依據； 惟依大
      法官會議解釋釋字第216號解釋意旨，交通部上開函釋 ，
      僅得供本院參考，本院並不受其拘束，核先敘明。又行為
      人犯罪後雖經檢察官依職權諭知緩起訴，惟緩起訴於猶豫
      期間內，其尚有可能遭撤銷致效力懸而未定，而不具實質
      確定力。雖行政罰法第26條並未將緩起訴列屬一事不二罰
      原則之適用範圍，且緩起訴最終可能與不起訴有相同效果
      ，惟自該條立法意旨觀之，須待行為人因緩起訴處分終局
      確定而不受刑事訴追時，行政機關始得為行政裁罰，如行
      政機關於緩起訴期間內為行政裁決，自有可能因緩起訴日
      後遭撤銷而使被告同時受有行政處罰及刑事訴追，此顯與
      該條之立法意旨相悖，故應依有利於行為人之解釋，認應
      受行政裁罰之行為，關於罰鍰部分，同一事實如經緩起訴
      處分確定者，亦有行政罰法第26條明定「一事不二罰」原
      則之適用。故本件受處分人因本件交通違規行為，係同時
      違犯刑事法律及行政法規，依上開說明，罰鍰部分自應依
      刑事法律處罰之。況受處分人前經檢察官命應向公益團體
      支付3萬元確定在案，已如前述， 此雖非刑法所定刑罰種
      類，惟已對受處分人產生相當制約及影響財產上權利，應
      認實質上已該當於行政罰法第26條第1項之「 依刑事法律
      」處罰，故抗告人對受處分人本件交通違規行為予以裁罰
      時，除吊扣駕駛執照仍得予以裁處外， 就該罰鍰4萬9500
      元部分，應依行政罰法第26條第1項前段規定， 以刑事法
      律處罰之，不得再依上揭道路交通管理處罰條例等規定裁
      罰之。足見抗告人認緩起訴乃特殊處遇措施而非刑罰，應
      無行政罰法「一事不二罰」之適用等語，容有誤會。
（二）次按交通案件之處罰，除違反道路交通管理處罰條例或社
      會秩序維護法及其他法律，應依該條例或社會秩序維護法
      及其他法律處罰外，其刑事責任部分，仍適用刑事法律有
      關規定處理之，道路交通案件處理辦法第3條定有明文。
      依上開規定，凡交通案件之處罰，應依該違反行為之態樣
      、違反後應予處罰之性質等細節，異其處理方式，非謂違
      規人違規後，僅得於刑罰與行政罰擇一處罰，亦即於行政
      罰法第26條所定條件下，二種不同型式、目的之處罰仍得
      同時並存，故行政罰法第26條之規定，並未排除刑罰與行
      政罰同時並存之情形， 況依道路交通案件處理辦法第1條
      規定：「本辦法依道路交通管理處罰條例第八十九條並參
      照同條例第十條及第八十八條之規定訂定之。」道路交通
      案件處理辦法係依道路交通管理處罰條例之規定訂定，亦
      即道路交通管理處罰條例為道路交通案件處理辦法之母法
      ，而行政罰法復為行政法中關於行政罰之總則性規定，道
      路交通管理處罰條例亦須遵循行政罰法之規定，則道路交
      通案件處理辦法之解釋及適用，自均不得違反行政罰法之
      規定，故抗告人指摘本件應無行政罰法「一事不二罰」之
      適用，而應依道路交通管理處罰條例規定審究等語，亦無
      理由。
（三）縱上所述，本件抗告人所執抗告理由，既均不足採，足見
      本件抗告，為無理由，應予駁回。
據上論結，應依道路交通案件處理辦法第26條，道路交通管理處
罰條例第89條，刑事訴訟法第412條，裁定如主文。
中    華    民    國    95    年    9     月    29    日
                  交通法庭審判長法  官  蔡秀雄
                                法  官  黃金富
                                法  官  周煙平
以上正本證明與原本無異。
不得再抗告。
                                書記官  蕭麗珍
中    華    民    國    95    年    10    月    3     日


司法院資訊處製作；財團法人民間司法改革基金會備份。
